臺灣高等法院刑事判決　　　　　　　　　　　　　九十一年度上易字第一二七號
　　上　訴　人
　　即　被　告　甲○○
　　　　　　　　丁○○
　　共　　　同
　　選任辯護人　張樹萱
右上訴人因詐欺案件，不服臺灣宜蘭地方法院九十一年度上易字第四十九號，中華民
國九十一年三月二十八日第一審判決（起訴案號：臺灣宜蘭地方法院檢察署八十八年
度偵續字第二十三號），提起上訴，本院判決如左：
    主  文
原判決撤銷。
甲○○、丁○○均無罪。
    理  由
一、檢察官起訴意旨略以：甲○○、丁○○為夫妻，甲○○係擔任太漢建設股份有限
    公司（下稱太漢公司）總裁，丁○○則為該公司之法定代理人。民國八十六年十
    一月五日里旺營造有限公司（下稱里旺公司）與太漢公司簽訂工程合約，以總價
    新台幣 (下同) 八千零六十萬元，承攬太漢公司位於花蓮縣崇德新村之新建工程
    （下稱崇德新村工程），雙方並約定依工程進度分期請款。甲○○、丁○○共同
    意圖為自己不法之所有，於收受里旺公司二百四十萬元保證金外，復以發放工資
    為餌，向里旺公司乙○○、丙○○詐借一百五十萬元，合計三百九十萬元。嗣里
    旺公司於基礎完成時，欲請款四百萬餘元，甲○○、丁○○乃諉稱銀行融資須俟
    一樓樓板完成時始可取得，惟一樓樓板完成後，甲○○及丁○○又向里旺公司偽
    稱須待Ｃ區二樓樓板及Ａ區、Ｂ區一樓樓板完成後方得請領，藉此一再拖延付款
    時間至八十七年一月二十五日工程進度已到Ｃ區二樓板完成暨Ａ區與Ｂ區一樓板
    ，太漢公司依工程進度應給付里旺公司一千六百六十萬六千零四十四元，嗣經協
    議，太漢公司願給付里旺公司一千四百五十萬元，然結果未獲支付。經里旺公司
    向銀行查詢，方知甲○○、丁○○均未曾向銀行辦理融資，迄今分文未給，合計
    詐得一千四百五十萬元。因認甲○○、丁○○共同涉犯刑法第三百三十九條第一
    項之詐欺罪嫌等語。
二、按犯罪事實應依證據認定之，無證據不得推定其犯罪事實；又不能證明被告犯罪
    者，應諭知無罪之判決。刑事訴訟法第一百五十四條、第三百零一條第一項分別
    定有明文。次按告訴人之告訴，係以使被告受刑事訴追為目的，是其陳述是否與
    事實相符，仍應調查其他證據以資審認，又認定不利於被告之事實，須依證據，
    苟積極證據不足為不利於被告事實之認定，即應為有利於被告之認定，更不必有
    何有利之證據，最高法院著有五十二年臺上字第一三００號、三十年上字第八一
    六號判例可資參照。末按刑法第三百三十九條第一項詐欺罪之成立，以意圖為自
    己或第三人不法之所有，以詐術使人將本人或第三人之物交付為要件，此所謂以
    詐術使人交付，必須被詐欺人因其詐術而陷於錯誤，若其所用方法不能認為詐術
    ，亦不致使人陷於錯誤，即不構成該罪 (最高法院四十六年臺上字第二六０號判
    例參看) 。至民事債務當事人間，若有未依債務本旨履行給付之情形，在一般社
    會經驗而言，原因非一；其因不可歸責之事由無法給付，或因合法得對抗他造主
    張抗辯而拒絕給付，甚至債之關係成立後，始行惡意遲延給付，皆有可能，非必
    出於自始無意給付之詐欺犯罪一端；又刑事被告依法不負自證無罪之義務，故在
    別無積極證據之情形下，自難違反刑事訴訟法第一百五十四條規定，以被告單純
    債務不履行之狀態，推定被告自始即有不法所有之意圖而施用詐術。
三、檢察官認上訴人即被告甲○○、丁○○涉犯刑法第三百三十九條第一項詐欺罪嫌
    ，係以告訴人之指訴，及卷附合約書、支票、本票、協議書等為主要論據。訊據
    被告甲○○、丁○○固坦承其二人共同經營之太漢公司確與里旺公司簽立工程合
    約書，由里旺公司承攬太漢公司位於花蓮縣崇德新村之新建工程，嗣因財務發生
    困難，致生爭執，乃與里旺公司簽立協議書，並交付卷附之本票及支票，與告訴
    人和解等情，惟堅決否認有詐欺犯行，均辯稱：太漢公司未依工程合約進度付款
    與里旺公司，本屬民事承攬所生之法律糾紛，太漢公司是否須申辦融資及里旺公
    司是否須按時完工，均有契約加以規範，被告二人雖因財務困難而未能給付里旺
    公司工程款，與刑法詐欺罪無涉等語。
四、經查：
  (一)被告甲○○、丁○○共同經營之太漢公司於八十六年十一月五日，就花蓮縣崇德
    新村新建工程簽訂工程合約書，依合約書第六條「工程期限」之約定：「(一)開工
    期限：乙方 (即里旺公司) 須於簽訂合約之日起十日內到達工地正式開工。(二)完
    工期限：全部工程限於開工之日起八十七年八月三十日止完成請領使用執照。(三)
    工程進度：乙方須於簽訂合約之日起切實籌劃準備，並按照工程施工期限如期完
    工，凡遇不能工作之日經甲方 (即太漢公司) 所派工地主任之同意得免計工作天
    數。」；另依合約書第七條「付款辦法」之約定：「．．．(二)按工程進度情形由
    甲方估驗合格始予請領款項。(三)甲乙雙方同意共同開戶，會同辦理建築融資，建
    築融資核撥時，甲方得依所附之工程請款進度完成進度付款，但甲方先前所付支
    付之工程款得優先扣回，而乙方每期之請款應保留百分之十的工程款至完工驗收
    合格，若融資未核撥時，甲方得於八十七年一月三十日支付乙方八百萬元工程款
    ，分為四期支付，每期一個月二百萬元，八十七年二月二十八日開始支付結構體
    完成之所有工程款。(四)全部工程完成後，經甲方驗收合格再付清尾款。」有工程
    合約書影本在卷可憑，細繹前開合約書文義，里旺公司本即有如期施工之義務，
    而締約雙方就付款方式之約定，分就建築融資核撥時應如何付款及建築融資未核
    撥時應如何付款，分別訂有明文，堪認里旺公司及太漢公司於簽訂工程合約時，
    就崇德新村能否獲得建築融資之核撥，已明暸其不確定性，而分別訂其付款情形
    。從而，雙方就崇德新村新建工程合約之簽訂，權利義務關係明確，一方若有違
    約，他方本可依民事之契約關係據以請求，尚非可以嗣後建築融資因故未能核撥
    ，即推認被告二人於簽約之始即具為自己不法所有之意圖，以詐術使告訴人陷於
    錯誤而交付財物。
  (二)告訴人丙○○於原審調查時亦當庭表明：「我們有去查詢被告的營運情況，( 訂
    約) 當時他們並沒有什麼跳票或信用不好之紀錄，所以我們才跟被告簽約。」等
    語 ( 見原審卷第一四八頁)，是告訴人經過徵信程序，認被告之財務狀況並無問
    題，始與被告二人經營之太漢公司簽約，益難認被告二人與里旺公司訂約時曾施
    用何種詐術，使告訴人丙○○陷於錯誤，而與之訂約。
  (三)依前開工程合約書第二十三條第一款之規定，工程進行時所有工人之管理及給養
    係由里旺公司負責，然因崇德新村新建工程係專為原住民新建住屋之工程，具承
    買資格者以原住民為限，且需承購房屋之原住民，始有承作工程之權利，因此太
    漢公司乃與受僱之原住民約定得以部分工資抵銷房屋價款，並另與里旺公司約定
    ，由太漢公司負責給付工人工資，再於應給付里旺公司之工程款中，扣除已支付
    之工資，此經告訴人具狀陳明 (見他字第二０六號偵查卷第五十二頁) ，而證人
    即太漢公司之會計張美英於偵查中證述：「員工有八十幾人，員工領薪多則三、
    四萬元，少則近一萬元，都是以現金發給。」、「有積欠約二、三十員工薪水，
    但後來有墊給一些。」等語 (見偵字第三五一九號偵查卷第三十三頁) 。再佐以
    被告丁○○所提之崇德新村付款單據及資料 (見原審卷第七十頁至九十三頁)，
    堪認太漢公司之崇德新村新建工程確實曾實際僱用工人進行興建工程，並非虛設
    公司或未進行工程，而太漢公司營運嗣後發生危機，被告二人亦以自告訴人處取
    得之款項用以支付員工薪俸，以保公司得以繼續經營，並非將款項侵吞入己挪為
    私用，應可推知被告二人並非基於為自己不法所有之意圖，欲使告訴人乙○○、
    丙○○陷於錯誤而取得款項三百九十萬元甚明。
  (四)被告二人於無法給付工程款與告訴人爆發爭執後，於八十七年十一月二十七日，
    以一千四百五十萬元達成和解，並依約支付總面額相同之支票二張，惟屆期並未
    依約兌現，在此期間被告二人仍積極尋找願意繼續興建崇德新村之業主，並於八
    十七年十二月十九日與證人林永祥簽訂工程合約書，惟因證人林永祥嗣認崇德新
    村興建之糾紛甚多，乃罷手，而未能繼續興建。嗣被告二人仍繼續與告訴人洽商
    ，並於九十一年三月十八日與告訴人再度成立和解，告訴人同意被告分期給付，
    並約定里旺公司繼續施工，至全部和解款項兌現後，工地之地上權才撤銷，里旺
    公司並完全配合太漢公司工地之順利進行，迄本案行言詞辯論之日被告因和解而
    開立之支票已兌現九十萬元等情，有合解書、協議書、工程合作契約、支票影本
    等在卷足憑，並經證人林永祥就簽訂工程合約書部分證述屬實 (見原審卷第一六
    一頁、一六二頁) ，足見被告自始自終均積極推動崇德新村興建之工程，並未因
    爆發工程糾紛後即捲款逃逸，自不能以其等嗣後未依民事債務本旨履行給付，而
    推認被告二人自始即有詐欺之意圖。
  (五)本件崇德新村新建工程係四層樓之工程，因里旺公司未取得相當於工程進度之工
    程款，於二樓樓板完成後即停止施工，然里旺公司於工程施作之同時即取得對太
    漢之承攬報酬請求權，並就可依法行使法定抵押權，而崇德新村僅完成二樓樓板
    ，並無法申請使用執照，為一般住屋使用，尚難認被告二人因告訴人之施作工程
    ，已取得不法之財產上利益。至於被告二人有無委託「馮慧珍」向國際建築經理
    股份有限公司向銀行辦理融資，係被告二人於檢察官起訴後，為向法院證明其努
    力申辦融資之辯詞，無論是否屬實，均非可認係被告二人於訂約之初所施用之詐
    術。
五、我國刑事訴訟制度業已修正為以當事人進行主義為主，職權進行主義為輔，檢察
    官立於原告之地位，其對於被告之犯罪事實，本負有實質舉證之義務，且刑事被
    告原無自證無罪之義務，其在訴訟上所為之辯解，只須達於對起訴事證提出合理
    質疑之程度為已足，檢察官如對被告所舉反證仍有爭執，即應依照刑事訴訟法第
    一百六十一條規定，自負實質舉證釋疑及說服之責任。本案被告二人已提出如上
    答辯，檢察官所舉證據尚未足使法院產生有罪之心證，被告二人因資金週轉超過
    預期而導致經營事業失敗，無法給付告訴人工程款，無法免其民事責任，但尚難
    以此民事債務糾紛即認應以刑法第三百三十九條第一項之詐欺罪相繩。從而，本
    件查無積極證據足資證明被告二人涉有詐欺犯行，揆諸首揭判例意旨，係屬不能
    證明被告二人犯罪，原審未察，遽對被告二人論罪科刑，被告二人上訴指摘原判
    決不當，為有理由，自應由本院將原判決撤銷，為被告無罪判決之諭知。
據上論斷，應依刑事訴訟法第三百六十九條第一項前段、第三百六十四條、第三百零
一條，判決如主文。
本案經檢察官謝英民到庭執行職務。
中      華      民      國      九十一      年      七      月    十八  日
                              臺灣高等法院刑事第五庭
                                  審判長法  官  曾  德  水
                                        法  官  楊  貴  雄
                                        法  官  蘇  素  娥
右正本證明與原本無異。
不得上訴。
                                        書記官  葉  國  乾
中      華      民      國      九十一      年      七      月    十八  日
